【裁判字號】    96,易,2129
【裁判日期】    970310
【裁判案由】    損害債權
【裁判全文】
臺灣士林地方法院刑事判決               96年度易字第2129號
公  訴  人  臺灣士林地方法院檢察署檢察官
被      告  甲○○
上列被告因偽造文書等案件，經檢察官提起公訴（96年度偵字第
12346 號）及移送併案審理（96年度偵字第14976 號），本院判
決如下：
    主  文
甲○○共同明知為不實之事項，而使公務員登載於職務上所掌之
公文書，足以生損害於公眾及他人，處有期徒刑伍月，如易科罰
金，以新臺幣壹仟元折算壹日，減為有期徒刑貳月又拾伍日，如
易科罰金，以新臺幣壹仟元折算壹日。
    事  實
一、甲○○因對乙○○實施公然侮辱、恐嚇、傷害等案件，經本
    院刑事庭以93年度易字第390 號判處拘役40日，復經臺灣高
    等法院駁回上訴確定。於本院93年度易字第390 號案件審理
    中，乙○○提起刑事附帶民事訴訟，經本院刑事庭以93年附
    民字第99號裁定移送本院民事庭，於民國95年8 月25日以95
    年訴字第296 號判決甲○○應給付乙○○新臺幣（下同）15
    萬元，及自93年10月23日起至清償日止，按年息百分之五計
    算之利息，並得假執行。甲○○於同年9 月5 日收受前開民
    事判決後，明知依該判決結果，其財產於將受強制執行之際
    ，為避免其所有坐落臺北縣汐止市○○○段叭嗹港口小段47
    0 之6 地號土地（權利範圍273/30000） 及其上1036建號建
    物（門牌號碼：臺北縣汐止市○○街10巷10號4 樓，以下合
    稱系爭房地）遭受強制執行，竟與丙○○（檢察官另案偵辦
    中）共同意圖損害債權人乙○○之債權，並基於使公務員登
    載不實之犯意聯絡，二人明知就系爭房地並無買賣之真意，
    竟委請不知情之成年代書葉承翰於95年9 月8 日，佯以二人
    業於95年8 月30日訂定買賣契約為由，將系爭房地辦理移轉
    登記至丙○○名下，致使該管公務員於同年月11日將前開不
    實之買賣事項，登載於職務上所掌之建物及土地登記簿等公
    文書上，而處分其財產，足生損害於臺北縣汐止市地政事務
    所對於地政管理暨登載之正確性及乙○○債權之滿足。嗣乙○○於96年4 月3 日欲對前開不動產為強制執行時，調閱上
    開房地之登記謄本，且甲○○無其他財產可供強制執行，始
    發現上情。
二、案經乙○○訴由臺灣士林地方法院檢察署檢察官偵查起訴。
    理  由
甲、證據能力方面
一、按被告以外之人於審判外之言詞或書面陳述，除法律有規定
    者外，不得作為證據。惟被告以外之人於偵查中向檢察官所
    為之陳述，除顯有不可信之情況者外，得為證據。被告以外
    之人於檢察事務官、司法警察官或司法警察調查中所為之陳
    述，與審判中不符時，其先前之陳述具有較可信之特別情況
    ，且為證明犯罪事實存否所必要者，得為證據。證人、鑑定
    人依法應具結而未具結者，其證言或鑑定意見，不得作為證
    據，刑事訴訟法第159 條第1 項、第159 條之1 第2 項、第
    159 條之2 及第158 條之3 分別定有明文。次按被害人乃被
    告以外之人，本質上屬於證人，其陳述被害經過，亦應依人
    證之法定偵查、審判程序具結，方得作為證據，最高法院著
    有93年臺上字第6578號判例可資參照。經查：
    1.告訴人乙○○於審判中並未作證陳述，是無從比較其於96
      年5 月8 日在警詢中陳述，是否有無刑事訴訟法第159 條
      之2 所述不一致情況，依同法第159 條第1 項規定，應無
      證據能力。另其於96年9 月19日於檢察官面前之陳述筆錄
      ，均未具結，而告訴人之本質，仍屬被害人，此觀刑事訴
      訟法第232 條規定自明。從而，上開其於檢察官面前未具
      結之筆錄，揆諸前揭說明，應無證據能力。
    2.證人丙○○於96年9 月6 日於檢察官前所為之陳述，就被
      告犯罪事實之證明，係立於證人之地位，然該部分陳述未
      經具結，依照前述說明，不得作為本案之證據。至其於96
      年12月14日於檢察官前所為之證述，業經具結在卷，有結
      文附卷可稽（見偵字第14976 號卷第11頁），且依筆錄之
      記載，並無不能自由陳述或其他非法、不當之取證情形，
      即無顯不可信之情況，依前揭刑事訴訟法第159 條之1 第
      2 項規定，得為證據。
二、土地登記申請書、土地買賣所有權移轉契約書、建築改良物
    買賣所有權移轉契約書
    卷附土地登記申請書、土地買賣所有權移轉契約書及建築改
    良物買賣所有權移轉契約書，為被告自行委託代書製作後提
    出，此為被告坦承在卷，至契約之相對人即證人丙○○到庭
    交互詰問結果，亦不否認其真正，並無顯不可信之情況，應
    認其有證據能力。
三、建物登記第二類謄本
    按刑事訴訟法第159 條之4 第1 款規定，除顯有不可信之情
    況外，公務員職務上製作之紀錄文書、證明文書亦得為證據
    。蓋該等文書係公務員依其職權所為，與其責任、信譽攸關
    ，若有錯誤、虛偽，公務員可能因此負擔刑事及行政責任，
    從而其正確性高，且文書經常處於可受公開檢查之狀態，設
    有錯誤，甚易發現而予及時糾正，是其真實之保障性甚高。
    經查：卷附建物登記第二類謄本（見他字第1325號卷第14頁
    、第15頁）係公務員審核身請人提出買賣契約書、土地及建
    物所有權狀及契稅、增值稅繳納證明書，於職務上製作之證
    明文書，並無顯不可信之情況，應認有證據能力。
乙、實體部分
一、訊據被告甲○○矢口否認有何毀損債權及使公務員登載不實
    之犯行。辯稱：因曾向丙○○借款，積欠5 、6 百萬元，為
    了抵債而將系爭房地過戶給丙○○，系爭房地買賣為真正云
    云。
二、被告甲○○因對乙○○實施公然侮辱、恐嚇、傷害等案件，
    經本院刑事庭以93年度易字第390 號判處拘役40日，復經臺
    灣高等法院駁回上訴確定，於本院93年度易字第390 號案件
    審理中，乙○○提起刑事附帶民事訴訟，經本院刑事庭以93
    年附民字第99號裁定移送本院民事庭，於95年8 月25日以95
    年訴字第296 號判決甲○○應給付乙○○15萬元，及自93年
    10月23日起至清償日止，按年息百分之五計算之利息，並得
    假執行。甲○○於同年9 月5 日收受前開民事判決後，委請
    代書葉承翰於95年9 月8 日以買賣為由將系爭房地辦理移轉
    登記至丙○○名下，並於同年月11日登記完竣之事實，為被
    告所是認，並有臺灣高等法院被告前案紀錄表、本院刑事庭
    93年附民字第99號裁定（見本院93年度附民字第99號卷第38
    頁）、本院95年訴字第296 號民事判決及判決正本送達證書
    （見本院95年度訴字第296 號卷第176 頁至第181 頁、第18
    4 頁）存卷足佐，復有土地登記申請書、土地買賣所有權移
    轉契約書及建築改良物買賣所有權移轉契約書影本及建物登
    記第二類謄本（見他字第14頁至第15頁、第39頁至第46頁）
    等件為憑，足見被告甲○○確實已處於且知悉將受強制執行
    之際，而將其所有系爭房地以買賣為由移轉登記予丙○○。
三、被告雖以前詞資為辯解，並陳稱：其與丙○○之借款資金往
    來情形為：1.丙○○於92年7 月4 日匯款100 萬元借予被告
    並匯入其帳戶；2.丙○○將自身賣屋所得訂金即面額30萬元
    支票借予被告，被告於93年9 月24日存入自己帳戶；3.丙○○提領現金68萬借予被告，被告於93年11月1 日存入自己帳
    戶；4.被告於96年3 月15日歸還丙○○15萬元，並存入丙○○帳戶；5.其他私下借款，金額從3 、5 萬至10幾萬元不等
    ，復提出被告新光商業銀行存摺類往來明細表（下稱被告新
    光銀行存摺影本）影本3 紙、丙○○土地房屋買賣契約書及
    丙○○臺新商業銀行存摺內頁（下稱丙○○銀行存摺影本）
    影本1 紙為證（見本院卷第36頁至第42頁）。證人丙○○亦
    到庭附和其詞，證稱：從92年起，伊大約借了500 萬元給被
    告，到去年年初被告總共償還10幾萬元，95年8 月份為了要
    保障債權，所以向被告購買系爭房地，預計是以500 萬元來
    抵債，如果被告不還錢就可以處分房子，如果房子不移轉登
    記，伊更無保障等語（見本院卷第113 頁至第116 頁）。但
    查：
    (一)經本院互核被告新光銀行存摺影本及證人丙○○銀行存摺
      影本及土地房屋買賣契約書結果，被告新光銀行存摺影本
      固確於前揭1.時點載明丙○○匯入100 萬元；上揭2.時點
      有期票匯入30萬元，票號號碼與丙○○之土地房屋買賣契
      約書上載明支付訂金之票號相符；上揭3.時點有現金存入
      68萬元，同日丙○○銀行存摺影本有現金取款68萬元；而
      觀之丙○○銀行存摺影本確有於上揭4.時點，有現金存款
      甲○○15萬元記載。綜合上述，被告前開1.至3.時點向丙○○取得198 萬元之總額，並於前開4.時點還款15萬元之
      事實可堪認定。至被告供述其與丙○○間仍有其他多次之
      私下借款，雙方借貸金額高達5 、6 百萬元云云，雖核與
      證人丙○○到院結證被告於92年開始向其借款，借了5 百
      萬，大部分以現金方式借貸，並無留存借款憑證，亦無約
      定利息及清償日，其於95年初才開始向被告要求還款，被
      告於95年初始還款10幾萬等語相符，但除被告與丙○○陳
      述一致並有前開書證佐證之198 萬元外，其他高達3 百萬
      元之消費借貸並無任何借貸憑據可資證明。衡諸社會常情
      ，債權人於借款時，多會瞭解債務人之資金狀況及其借貸
      資金用途，並以書面載明借貸金額、條件、日期及清償日
      ，作為雙方消費借貸關係之憑據，愈大金額之消費借貸甚
      至有要求保證人或是擔保品之情形，惟證人丙○○對於被
      告借款之用途，被告是否確有能力清償等情，僅略稱：被
      告係說有生意要周轉，但不知道被告所說生意內容為何，
      也一直不清楚被告工作狀況，被告每次都是說要做生意或
      需要周轉，才陸續借被告錢等語（見本院卷第123 頁）。
      衡以證人丙○○為大學學歷，並曾擔任美商公司行政經理
      ，此為證人丙○○自承在卷（見本院卷第124 頁），應對
      前開借貸常情熟稔，豈會在不瞭解被告工作內容，無任何
      憑據下締結高達數百萬之借貸契約，是其所述等情與常情
      背離，殊難想像。至其證述借錢給被告可得到之好處，係
      其經常出國，被告可提供人力幫忙照顧家裡，及其與被告
      家裏往來密切，為被告多年朋友，並曾為男女朋友等語（
      見本院卷第113 頁），益徵其於本院證述對被告有另外高
      達3 百萬債權等語為虛假，顯係迴護被告之詞，不足採信
      。
    (二)被告如欲以系爭房地抵償積欠證人丙○○之債務，則其究
      竟積欠證人丙○○款項若干？縱使未至錙銖必較，但衡諸
      交易常情，兩造為維護自己之利益，當為一定之結算，並
      衡量與系爭房地之價值是否相當，以免倘系爭房地高於證
      人丙○○對被告之債權，被告將蒙受損失；或反之證人丙○○之債權未能獲得滿足。然關於被告及證人丙○○間之
      借貸總額，被告於偵查中供稱：欠5 、6 百萬元，欠多少
      錢不確定等語（見他字第1235號卷第60頁）；證人丙○○
      於偵查中原稱：借500 多萬元（見偵字第14976 號卷第6
      頁），但於本院審理中則稱：大約500 萬元（見本院卷第
      114 頁），甚稱：沒有精細計算過與被告間之債權，只是
      大概5 百萬左右，當初與被告談及此事時，被告僅說會慢
      慢償還金錢，最少要還5 百萬元，多出來部分就看當時情
      形而定等語（見本院卷第113 頁、第116 頁、第120 頁）
      ，則以被告與證人丙○○所陳，二人間之債權債務關係至
      系爭房地移轉登記之時，均未釐清，被告竟仍自願承擔債
      務內容不確定之風險，顯與前揭常理有違。況查：關於究
      係何人提議以系爭房地抵償借款乙節，證人丙○○及被告
      各執一詞，皆稱係自己所提出（證人丙○○證述部分見本
      院卷第117 頁；被告供述部分見他字第1325號卷第61頁）
      ，互核已有不符，被告與證人丙○○間是否確有以系爭房
      地作價抵償之真意，實非無疑。
    (三)雖證人丙○○一再陳稱：可以此為債務之憑證，且如果沒
      有房子的話也什麼都沒有等語，惟被告及證人丙○○間既
      未曾結算彼此間之債權債務總額，業如前述，則系爭房地
      之過戶也無從表彰雙方有若干金額之債權債務存在。但查
      ：系爭房地於92年8 月29日設定最高限額抵押權2 千4 百
      萬元予日盛國際商業銀行股份有限公司；於94年11月22日
      再設定第二順位最高限額抵押權2 千4 百萬元予同公司，
      有卷附之建物登記第二類謄本（見他字第1325號卷第14頁
      、第15頁）在卷足憑，則系爭房地是否仍有殘餘價值得以
      供被告償還證人丙○○所稱積欠之債務，已有疑問。況系
      爭房地移轉登記與丙○○後，抵押權並未塗銷，亦為被告
      所不爭，並有前揭登記謄本可佐（見他字第1325號卷第14
      頁、第15頁），則證人丙○○對被告有5 百萬元之債權，
      且被告將房屋出售予證人丙○○之本意如係在返還上開債
      權，何以將已設有超過房價之抵押權債務之房地過戶予丙○○？而使該屋仍處於隨時可能被拍賣受償之危險？證人
      丙○○何以願以此條件買受該房地？亦令人費解。
    (四)參以證人丙○○就系爭房地抵債及移轉登記事宜，未先至
      地政事務所查看所有權登記狀況，亦不知本案房地有抵押
      權設定情事，僅係將印鑑交由被告辦理，此據證人丙○○
      證述在卷（見偵字第14976 號卷第7 頁），又渠等就房地
      抵債乙事未經過任何債權債務清算程序，亦無締結書面契
      約，所有過戶之代書、契稅費用皆由被告個人負擔；被告
      於本案房地過戶後仍居住在內，並負擔房屋貸款費用，丙○○從未向被告收受租金等情，業據被告供認不諱，並為
      證人丙○○所是認（見他字第1325號卷第61頁、偵字第14
      976 號卷第7 頁、本院卷第117 頁、第127 頁）。衡諸常
      理，於消費借貸關係中，債權人倘欲讓債務人以特定物清
      償債務，除應先確定借貸總額，並應評估該特定物有無足
      夠價值抵償，該特定物倘若為不動產，更應先行鑑價，並
      瞭解其上是否存有抵押權設定等影響不動產價值之情事。
      此外，不動產買賣，因其價額不斐，多以書面契約明確雙
      方之權利義務，而買賣所生稅捐應由賣方負擔土地增值稅
      ；買方應負擔契稅。被告與丙○○間就本案房地不動產交
      易所為之上開陳述與社會常情無一相符，故渠等陳述以本
      案房地抵債是否與實情相符，顯有疑問。
    (五)本院再審酌，證人丙○○對於其所稱被告積欠高達5 百萬
      元之債務，既稱：未約定利息，也未約定清償日等語（見
      本院卷第121 頁），對於被告將如何還款乙節，亦稱：被
      告現在無法還伊，也不知道如何還伊等語（見本院卷第11
      7 頁），甚且於系爭房地過戶後，仍無償提供予被告居住
      ，足徵證人丙○○並無亟需被告還款之情事。至證人丙○○雖稱從95年初就開始跟被告要錢云云（見本院卷第120
      頁）。但至系爭房地於95年9 月8 日申請辦理移轉登記以
      前，均未見被告有以系爭房地抵償之舉，但於被告於95年
      9 月5 日接獲前開民事判決後三日，突然向地政機關以買
      賣為由移轉系爭房地，若非特意安排，豈會如此巧合？雖
      卷附土地買賣所有權移轉契約書及建築改良物所有權買賣
      契約書上填載之立約日期為95年8 月30日（見他字第1325
      號卷第43頁、第46頁），惟此僅為被告片面之記載，是否
      真正，殊值懷疑，況被告於立約後竟遲未辦理所有權移轉
      登記，而係於收受民事判決後之95年9 月8 日始由代書提
      出申請，復參諸渠等2 人間就買賣過程有違一般經驗法則
      之上情，證人丙○○其主觀上顯係基於使被告規避系爭房
      地遭受強制執行之故意。縱然證人丙○○於偵查中否認得
      悉被告和乙○○間之糾紛，亦不知被告受有假執行宣告之
      判決（見偵字第14976 號卷第7 頁），但自其外在行為表
      現已足推認其主觀上之犯罪故意，證人丙○○上開供述自
      不足採。
    (六)綜上，被告於95年9 月5 日收受民事判決，應可知悉自己
      隨即有遭受強制執行之可能，復參酌其於95年5 月25日本
      院民事庭95年訴字第296 號損害賠償事件集中審理程序陳
      述其自身無業、無收入等語（見本院民事庭95年度訴字第
      296 號卷，第32頁），足見其於同年月8 日委請葉承翰，
      並於同年月11日完成移轉登記與丙○○之行為，係足生損
      害告訴人乙○○債權之行為。據此，被告將本案房地移轉
      丙○○，顯有令告訴人乙○○無從強制執行之意，而有損
      害債權人乙○○之意圖，可堪認定。而被告與丙○○間就
      本案房地並無買賣真意之事實，業析如前述，被告於95年
      9 月8 日委請不知情之葉承翰將上開房地辦理移轉登記至
      丙○○名下，葉承翰因而向臺北縣汐止地政事務所辦理前
      揭所有權移轉登記，致使該管公務員於同年月11日將前開
      不實之買賣事項，登載於職務上所掌之建物及土地登記簿
      等公文書上，亦如前述，被告使公務員登載不實部分犯行
      ，事證明確，足堪認定。
四、按刑法第356 條損害債權罪之成立，僅須債權人對於債務人
    取得強制執行法第4 條所列執行名義，得以隨時聲請法院強
    制執行者，即屬之；而所謂取得執行名義，不以經判決確定
    者為限，且於他人取得執行名義後，確有毀壞、處分或隱匿
    其財產之行為，即足以成立犯罪；又假執行之裁判，依強制
    執行法第4 條第1 項第2 款之規定得為強制執行執行名義。
    故核被告甲○○所為係犯刑法第356 條毀損債權及同法第21
    4 條使公務員登載不實罪。證人丙○○就所犯損害債權罪部
    分，雖不具有「債務人」之身分，惟其既與被告共同實施該
    部分犯行，依刑法第31條第1 項之規定，自仍以共犯論而成
    立該罪。被告甲○○就前開毀損債權及使公務員登載不實之
    犯行，與丙○○有犯意之聯絡，及行為之分擔，為共同正犯
    。被告利用不知情之葉承翰向臺北縣汐止地政事務所辦理所
    有權移轉登記，為間接正犯。被告以一行為，同時觸犯上開
    二罪名，為想像競合犯，應依刑法第55條之規定，從一重之
    使公務員登載不實罪處斷。被告使公務員登載不實之犯行，
    雖未據檢察官提起公訴，惟與已起訴論罪之毀損債權部分，
    有想像競合之裁判上一罪關係，本院自應併予審理。爰審酌
    被告有多次前案紀錄，其中多係因與告訴人間紛爭涉訟，有
    卷附臺灣高等法院被告前案紀錄表1 份為憑，既經判決給付
    賠償額，竟無視司法公正判決結果，意圖以假買賣方式脫產
    ，毀損告訴人債權之犯罪動機、手段、目的，及其犯後矯飾
    犯行，犯罪後態度不佳等一切情狀，量處如主文所示之刑，
    並諭知易科罰金之折算標準。末按被告犯罪時間於96年4 月
    24日以前，合於中華民國96年罪犯減刑條例之減刑條件，應
    依該條例第2 條第1 項第3 款規定，減其宣告刑二分之一，
    並諭知易科罰金之標準。
據上論斷，應依刑事訴訟法第299 條第1 項前段，刑法第28條、
第214 條、第356 條、第55條、第41條第1 項前段，刑法施行法
第1 條之1 ，中華民國96年罪犯減刑條例第2 條第1 項第3 款、
第7 條，判決如主文。
本案經檢察官莊富棋到庭執行職務。
中    華    民    國    97    年    3     月    10    日
                  刑事第七庭法  官    許碧惠
以上正本證明與原本無異。
如不服本判決，應於收受送達後10日內向本院提出上訴書狀，其
未敘述上訴之理由者並得於上訴期間屆滿後20日內向本院補提理
由書（均須按他造當事人之人數附繕本）。
                            書記官    徐仁豐
中    華    民    國    97    年    3     月    10    日
附錄本案論罪科刑法條全文：
中華民國刑法第214條
明知為不實之事項，而使公務員登載於職務上所掌之公文書，足
以生損害於公眾或他人者，處3 年以下有期徒刑、拘役或5 百元
以下罰金。
中華民國刑法第356條
債務人於將受強制執行之際，意圖損害債權人之債權，而毀壞、
處分或隱匿其財產者，處2 年以下有期徒刑、拘役或5 百元以下
罰金。


司法院資訊處製作；財團法人民間司法改革基金會備份。
